【裁判字號】    90,上訴,3405
【裁判日期】    901221
【裁判案由】    違反槍砲彈藥刀械管制條例
【裁判全文】
臺灣高等法院刑事判決                            九十年度上訴字第三四五號
    上  訴  人
    即  被  告  乙○○
    選任辯護人  莊國明
                劉懷先
右上訴人因違反槍砲彈藥刀械管制條例案件，不服臺灣桃園地方法院八十八年度訴字
第一三七二號，中華民國九十年四月四日第一審判決（起訴案號：臺灣桃園地方法院
檢察署八十八年度偵字第六三四四、七Ｏ八二、一Ｏ四三八、一Ｏ五九四號）提起上
訴，本院判決如左：
    主  文
原判決撤銷。
乙○○未經許可，持有爆裂物，累犯，處有期徒刑貳年柒月，併科罰金新台幣貳萬元
，如易服勞役以新台幣玖佰元即銀元參佰元折算壹日。
    事  實
一、乙○○於八十四年間因違反麻醉藥品管理條例案件，經判處有期徒刑四月，如易
    科罰金以三百元折算一日確定，且於八十四年十二月十一日執行完畢，猶不知悔
    改，明知爆裂物係槍砲彈藥刀械管制條例第四條第一項第二款所列管之管制物品
    ，非經許可，不得持有，竟仍於八十八年四月五日下午四時許，在桃園縣桃園市
    ○○路租處（起訴書誤為北埔路、民光路附近之不詳地點），撿拾由不詳姓名之
    人棄置於該處，以三號乾電池密封內裝火藥，外接爆竹蕊為引信所製成，盛裝於
    香菸盒，具有破壞性之爆裂物一個；旋又於同年五月四日搬至桃園縣桃園市○○
    路二七八號三樓「桃宏賓館」三０一室居所處，放於化妝檯，而非法持有之。嗣
    於八十八年五月四日晚間十一時二十分許，為警在上址賓館內查獲，當場並扣得
    上開爆裂物一個（經拆解鑑驗後已無破壞性）。
二、案經桃園縣警察局大園分局報請台灣桃園地方法院檢察署檢察官偵查起訴。
    理  由
一、訊據被告乙○○坦承於右揭時地撿拾上開爆裂物後，帶至桃宏賓館之事實不諱，
    惟否認犯行，辯稱：該爆裂物應該沒有殺傷力，因為火藥太少及用夾子夾未密封
    云云。經查：被告乙○○持有上開爆裂物之事實，已據其於警訊、偵審中自承無
    隱，且被告乙○○於警訊時供稱：內有電池及裝有火藥，並有一條引信，點火就
    可引爆等語（詳八十八年度偵字第七Ｏ八二卷第一一頁背面），核與同案被告陳
    志朋所述目睹被告乙○○撿拾上開爆裂物之情節相符，是被告就扣案物品顯屬爆
    裂物之認知甚明，再者，鑑定人甲○○於原審到庭結證稱：這一件是我鑑定的，
    用三號乾電池做容器，火藥拆解後約為五公克，我們是用遙控拆解的，因為乾電
    池內的火藥爆炸後外面乾電池的碎片會四處飛散，故有殺傷力，乾電池是用夾子
    夾起來密封的，不會脫落等語（見原審卷第一百六十七頁，九十年三月二十一日
    筆錄），且扣案爆裂物經送內政部警政署刑事警察局鑑驗結果，認該爆裂物重十
    公克，係以一直徑一點二公分及高四點八公分挖空之三號乾電池外殼為容器，內
    裝火藥（檢出硫磺、碳粉、鋁粉、氯酸鉀等煙火類火藥成分）五公克，再將該枚
    爆裂物裝於長十公及寬五公分之大衛杜夫香菸盒內，接出一條長十八公分，纏繞
    於香菸盒外之爆竹蕊為引信，利用點火引爆，結構完整，具有危險性及殺傷力，
    而取出之火藥，經送鑑定檢出硫磺、碳粉、鋁粉、氯酸鉀等煙火類火藥成分，亦
    有該局八十八年七月二十八日刑偵五字第七三三四七號鑑驗通知書及八十八年六
    月二十七日刑鑑字第四八Ｏ四六號鑑驗通知書各一紙附卷可稽（詳八十八年度偵
    字第七Ｏ八二號卷第六十三、六十四頁），足認該爆裂物確有破壞性，被告所辯
    ：應該沒有殺傷力云云，並不足採。至被告另辯稱：我不知道撿這個東西犯法云
    云，按任何人不得因不知法律而免除其刑事責任，刑法第十六條前段定有明文，
    故被告所辯非可為減免其刑責之理由。此外並有該爆裂物照片四張附於本院卷及
    上開爆裂物扣案可資佐證，雖被告於本院調查時一再辯稱：因為原鑑定機關，僅
    用遙控拆解，並未實際引爆，故無從知有無殺傷力，請求再送鑑定云云，惟經原
    鑑定人甲○○於本院九十年十二月四日調查時結證稱：因為要保留證據，若引爆
    後，證據不易保留，易引起爭執，而用拆解方式，因為該物之結構完整，而且有
    火藥，而認定有傷殺力，現在因為已經拆解，火藥散落，無法再組合，即使補足
    火藥，也不是原火藥之成分及比例，不可能是原物，至於該物拆解時，火藥重五
    公克，採部分送鑑定後退還是三公克，所以鑑驗通知書內「證物名稱數量」欄內
    記載「火藥三七公克」，係打字錯誤，應係「火藥三公克」，此為鑑定後，請警
    察取回之通知，只要結構完整，火藥多少，是沒有什麼影響，只是殺傷力大小的
    區別，而內政部警察署刑事警察局是彈藥之主要鑑定單位等語，既然扣案物品，
    已經拆解，原裝存於香菸盒之火藥已經部分散落，故無法再重新組合成原來未拆
    解前之樣態，即使將火藥重量補足為五公克，因火藥成分比例不同，亦無法與原
    狀相同，且內政部警政署刑事警察局為國內彈藥主要鑑定單位，既為國家機關，
    非私人機構，自有相當公信力及可信度，故本院認無庸再以引爆方式鑑定，況事
    實上亦無法再組合成原物，故被告以未實際引爆即無殺傷力云云置辯，並不足採
    ，再被告又辯稱：扣案之物未經測出動能是否達二十焦耳／平方公分，豈知可以
    穿入人體皮肉層，而有殺傷力云云，按彈丸單面積動能達二十焦耳／平方公分足
    以穿入人體皮肉層，是指槍枝之殺傷力，惟爆裂物，並非彈丸，豈能以測試槍枝
    殺傷力之方式，來測試爆裂物，此由槍砲彈藥刀械管制條例第四條第一項第二款
    明定「其他具有殺傷力或『破壞性』之各類炸彈、爆裂物」自明，即具有破壞性
    之爆裂物，自屬槍砲彈藥刀械管制條例所列管之物品，並不以殺傷力為限，又證
    人劉宗義已證述明確「乾電池是密封的」（詳原審卷第一Ｏ七頁），從而被告一
    再辯稱：未密封一詞，即屬無據，至於被告質疑用夾子密封，是否可能因爆炸壓
    力致夾子脫落一事，按扣案爆裂物一旦自引信點火，引信一直燃燒，即會通往火
    藥，而造成爆炸，使乾電池外殼爆開四散，而具有破壞性，是一旦產生爆炸壓力
    時，即代表爆裂物已經引爆，此時即非密封狀態，從而被告以夾子於爆炸時可能
    會脫落一詞主張扣案物未密封云云，即是倒果為因，企圖混淆而己，本案罪證明
    確，被告乙○○犯行堪予認定。
二、核被告乙○○所為，係犯槍砲彈藥刀械管制條例第七條第四項未經許可持有爆裂
    物罪。又被告乙○○於八十四年間因違反麻醉藥品管理條例案件，經判處有期徒
    刑四月，如易科罰金以三百元折算一日確定，且於八十四年十二月十一日執行完
    畢，此有台灣高等法院被告全國前案紀錄表一紙附卷足憑，其於刑之執行完畢後
    ，五年內再犯本件有期徒刑以上刑之罪，為累犯，依刑法第四十七條規定加重其
    刑。再按槍砲彈藥刀械管制條例之立法目的，旨在藉嚴刑重罰以管制槍砲、彈藥
    、刀械，而達維護社會秩序，保障人民身體生命財產安全之目的，是所謂管制之
    槍砲、彈藥、刀械，自應以具有破壞性，且對人民生命、身體及財產有一定之威
    脅性，足以破壞社會秩序，經列為管制物品者，始足當之，故若槍枝、子彈不具
    上揭性質，無危險性可言，自無管制必要，此有最高法院七十四年度臺上字第二
    五七○號、第五二五一號、八十四年度臺上字第一九三七號判決，及法務部八二
    檢二字第一八二號函等可資參照。而本件爆裂物雖有破壞性，此如前述，惟自照
    片及鑑定人所述拆卸經過以觀，其裝卸手法簡易，將內中火藥收集後外接爆竹蕊
    ，再用瓶罐或紙類密封引爆，以增加爆炸力量無二，鑑定人復稱：火藥約五公克
    左右等語，足見該爆裂物雖因以金屬類乾電池封裝火藥引爆，有一定破壞性無誤
    ，惟其破壞性及因此對社會造成之潛在危險性究屬有限，參酌上開條例之立法精
    神，如遽以科處被告重刑，其所犯與刑罰程度似不相當，佐以該爆裂物係被告撿
    拾而來，並未用以作案，此經被告及同案被告陳志朋分別供承在卷，是綜合被告
    犯罪情狀，並斟酌本件係最輕本刑為五年以上有期徒刑之重罪，應可認客觀上足
    以引起一般同情，認為即予宣告最低刑猶嫌過重，爰依刑法第五十九條規定減輕
    其刑，被告之刑同時有加重及減輕之情形，先加後減之。
三、原審適用槍砲彈藥刀械管制條例第七條第四項規定，依刑法第四十七條及第五十
    九條規定論罪，雖無違誤，上訴人以未實際引爆未能證明有殺傷力為由提起上訴
    ，雖無理由，惟槍砲彈藥刀械管制條例第十九條強制工作之規定，已經總統於九
    十年十一月十四日公告刪除，依刑法第二條第二項規定保安處分適用裁判時之法
    律，故被告自無諭知強制工作之可能，原審未及適用修正後新法，確有未洽，自
    應由本院撤銷原判決，爰審酌被告僅單純持有爆裂物，未見有不良動機，犯罪情
    節非重等一切情狀，量處如主文所示之刑，並就罰金部分諭知易服勞役之折算標
    準，而扣案爆裂物已經拆解無殺傷力，此據鑑定人陳明在卷，非違禁物，爰不為
    沒收之諭知。
據上論斷，依刑事訴訟法第三百六十九條第一項前段、第三百六十四條、第二百九十
九條第一項前段，槍砲彈藥刀械管制條例第七條第四項，刑法第十一條前段、第四十
七條、第五十九條、第四十二條第二項、第二條第二項，罰金罰鍰提高標準條例第二
條，現行法規所定貨幣單位折算新台幣條例第二條判決如主本。
本案經檢察官李良忠到庭執行職務
中    華    民    國     九十     年      十二      月       二十一     日
                          臺灣高等法院刑事第十八庭
                              審判長法  官  吳      敦
                                    法  官  吳  明  峰
                                    法  官  劉  慧  芬
右正本證明與原本無異。
如不服本判決應於收受送達後十日內向本院提出上訴書狀，其未敘述上訴之理由者並
得於提起上訴後十日內向本院補提理由書（均須按他造當事人之人數附繕本）。
                                    書記官  鎖  瑞  嶺
中    華    民    國     九十     年      十二      月       二十四     日


司法院資訊處製作；財團法人民間司法改革基金會備份。
